【裁判字號】    98,上易,156
【裁判日期】    980318
【裁判案由】    違反區域計畫法等
【裁判全文】
臺灣高等法院刑事判決                 98年度上易字第156號
    上  訴  人  臺灣新竹地方法院檢察署檢察官
    被      告  乙○○
                己○○
上列上訴人因被告違反區域計畫法等案件，不服臺灣新竹地方法
院96年度易字第346號，中華民國97年11月28日第一審判決（起
訴案號：臺灣新竹地方法院檢察署95年度偵字第4778號、96年度
偵字第2638號），提起上訴，本院判決如下：
    主  文
上訴駁回。
    事  實
一、乙○○明知己○○所有坐落於新竹縣芎林鄉○○段294-1 地
    號土地及己○○胞姊魏杜玉春所有坐落於同段294-2地號土
    地，暨己○○兄弟庚○○、丁○○、丙○○、戊○○所有分
    別坐落於同段294-4、294-5、294-6、294、295-2地號土地
    ，均係經主管機關新竹縣政府依區域計劃法第15條規定，編
    定為非都市土地分區使用計畫之特定農業區農牧用地，未經
    主管機關核准，不得違反土地管制而為變更使用，竟為圖在
    該等土地上採取土石販售牟利，與己○○通謀偽以興建農舍
    為由，由乙○○於民國94年8月23日申請在新竹縣芎林鄉○○段294-1地號土地上興建農舍，同年月31日經新竹縣政府
    核發建築執照後，即自94年9月10日起至95年年1月12日止，
    假借整地興建農舍之名，擅自僱用不知情之現場負責人呂國
    福、卡車司機呂幸殷、王啟中等人，在上開294-1、294-2
    、294-4、294-5、294-6、295-2、294（原審誤繕為295-2）
    地號土地內，違法開採土石外運，變更地形風貌，並將開挖
    所獲土石外運至呂金河經營之竣億砂石場販售牟利。嗣94年
    10月1日經新竹縣芎林鄉公所發現至現場勘查拍照後查報，
    同年月28日經新竹縣政府派員到場會勘查悉行為人係乙○○
    後，認定乙○○於新竹縣芎林鄉○○段294-1地號土地上，
    有建築執造未核准開工，先行動工整地及堆置土方之違規行
    為，遂於94年11月2日以府地用字第0940144310號裁處違反
    區域計畫法案件處分書，處乙○○新臺幣（下同）6萬元之
    罰鍰，且令其立即停止違規行為，恢復土地為農牧用地使用
    ，並限於94年12月1日以前繳納、完成，乙○○於94年11月4
    日已合法收受上開處分書，竟拒不依限恢復土地為農牧用地
    使用，仍在上開地號土地上，持續開挖採取土石；迄95年1
    月3日由新竹縣政府派員到場會勘後發現其仍擅自開挖整地
    ，再於95年1月6日以府地用字第0950011248號裁處違反區域
    計畫法案件處分書，處乙○○6萬元之罰鍰，且令其於文到
    15日內恢復土地原狀，以供農業使用，乙○○於95年1月10
    日已合法收受上開處分書，竟拒不依限恢復土地為農牧用地
    使用，仍在上開地號土地上，持續開挖採取土石，而於95年
    1月9日、12日經新竹縣警察局竹東分局警員再次會勘查獲，
    嗣檢察官會同地政人員於95年5月24日前往現場履勘實測，
    發覺挖掘面積合計達8008.87平方公尺。
二、案經新竹縣政府移送新竹縣警察局竹東分局報請臺灣新竹地
    方法院檢察署檢察官偵查起訴。
    理  由
甲、程序方面
一、按被告以外之人於審判外之言詞或書面陳述，除法律另有規
    定者外，不得作為證據，刑事訴訟法第159條第1項固有明文
    規定。惟被告以外之人於偵查中向檢察官所為之陳述，除顯
    有不可信之情況外，得為證據。且被告以外之人於審判外之
    陳述，雖不符刑事訴訟法第159條之1至之4之規定，惟經當
    事人於審判程序同意作為證據，法院審酌該言詞陳述或書面
    陳述作成時之情況，認為適當者，亦得為證據，復為同法第
    159條之1第2項、第159條之5第1項所明定。本案證人呂國福
    、呂金河偵查中之陳述，並無顯不可信之情況；另證人呂國
    福、呂幸殷、呂金河、王啟中警詢中之陳述，業經被告乙○○同意援引作為證據，本院審酌後亦認為適當，故其等於審
    判外之陳述，自得作為本案之證據。又按本案認定事實所引
    用之文書證據、物證等證據，並無證據證明係公務員違背法
    定程序所取得，亦無刑事訴訟法第159條之4之顯有不可信之
    情況與不得作為證據之情形，本院斟酌本案卷內之證據並非
    非法取得，亦無證明力明顯過低之情形，且經本院於審判期
    日依法進行證據之調查、辯論，被告於訴訟上之程序權，已
    受保障，前揭各該證據，均得採為證據，先予敘明。
乙、實體方面
壹、被告乙○○方面
一、違反區域計畫法有罪部分：
（一）訊據被告乙○○對於收受新竹縣政府94年11月2日府地用
      字第0940144310號裁處違反區域計畫法案件處分書後，拒
      不依限恢復土地為農牧用地使用，仍在上開地號土地上，
      持續開挖採取土石；嗣再收受新竹縣政府95年1 月6日府
      地用字第09 50011248號裁處違反區域計畫法案件處分書
      ，猶拒不依限恢復土地為農牧用地使用，仍在上開地號土
      地上，持續開挖採取土石，迄95年1月9日、12日為警查獲
      ，而有違反管制使用土地，不依限變更土地使用恢復土地
      原狀之犯行，坦承不諱。
    1.被告乙○○之自白核與其僱用之現場負責人呂國福警偵訊
      之證詞（見95年度他字第993號卷第35-38、62-63頁）、
      卡車司機呂幸殷、王啟中（見同上他字卷第39-41、51-53
      頁）、暨竣億砂石場負責人呂金河警詢偵查中之證詞相符
      （見同上他字卷第42-44頁）。
    2.而新竹縣芎林鄉公所發現被告乙○○違法採取土石後，於
      94年10月1日至現場勘查拍照查報，亦有新竹縣芎林鄉公
      所94年10月6日函新竹市縣政府並檢附之94年10月1日非都
      市土地違規超挖民眾檢舉現場勘查會議記錄、新竹縣芎林
      鄉公所94年10月6日函新竹縣政府並檢附之非都市土地違
      規使用案件處理查報表、電子閘門查驗系統畫面列印資料
      、地籍圖、94年10月3日現場拍攝照片等附卷可稽（見同
      上他字卷第19、9 -17頁）。
    3.新竹縣政府於94年10月28日派員至現場會勘查悉違規行為
      人係被告乙○○，有94年10月28日非都市土地違規使用會
      勘紀錄、會勘拍攝相片存卷足憑（見同上他字卷第6-7頁
      ）。另新竹縣政府認定被告乙○○在新竹縣芎林鄉○○段
      294-1地號土地，建築執照未核准開工，先行動工整地及
      堆置土方，於94年11月2日以府地用字第0940144310號裁
      處違反區域計畫法案件處分書，處乙○○6萬元之罰鍰，
      且令其立即停止違規行為，恢復土地為農牧用地使用，並
      限於94年12月1日以前繳納、完成，乙○○於94年11月4日
      已合法收受上開處分書，竟拒不依限恢復土地為農牧用地
      使用，仍在上開地號土地上，持續開挖採取土石；迄95
      年1月3日由新竹縣政府派員到場會勘後發現其仍擅自開挖
      整地，再於95年1月6日以府地用字第0950011248號裁處違
      反區域計畫法案件處分書，處乙○○6萬元之罰鍰，且令
      其於文到15日內恢復土地原狀，以供農業使用，乙○○於
      95年1月10日已合法收受上開處分書，亦有卷附處分書、
      送達回證各2份暨新竹縣政府95年2月6日更正函在卷可證
      （見同上他字卷第4-5、23頁）。
    4.被告乙○○收受前揭2份處分書後，仍拒不依限恢復土地
      為農牧用地使用，仍在上開地號土地上，持續開挖採取土
      石，而於95年1月9日、12日經新竹縣警察局竹東分局警員
      再次會勘查獲等情，有95年1月3日非都市土地違規使用會
      勘紀錄、會勘拍攝相片（見同上他字卷第27-28頁）、95
      年1月9日取締違規案件查勘紀錄、95年1月12日違反土石
      採取法現場會勘紀錄及照片在卷可查（見同上他字卷第47
      、54-55頁）。
    5.嗣檢察官會同地政人員於95年5月24日前往現場履勘實測
      ，發覺遭挖掘面積合計達8008.87平方公尺之事實，則有
      卷附之檢察官履勘現場筆錄、土地複丈成果圖存卷足稽（
      見同上他字卷第67、77頁）。
    6.被告乙○○於原審雖辯稱伊確有為被告己○○興建農舍之
      意思，未與被告己○○通謀偽以興建農舍為由申請建築執
      照云云。惟查，被告己○○初於警詢時附和被告乙○○之
      辯詞，供稱伊係委託被告乙○○興建農舍，沒有將土地出
      租予被告乙○○採取砂石云云（見同上他字卷第62-63頁
      ）；惟偵訊時經檢察官訊問房屋建於何地號土地上、房屋
      要建多大、興建農舍之代價、農舍之型式等問題，其均答
      稱不知道（見同上他字卷第120-125頁），此顯然有違常
      情；經檢察官提示證人呂國福警詢中關於曾聽聞被告2人
      對話聊天提及興建農舍只是名義，實為開挖土石販賣他人
      之證詞時，被告己○○始供稱：是乙○○說要挖砂石去賣
      ，不是我提議的等語（見同上他字卷第120-125頁）；佐
      以證人呂國福於原審審理時結證：我當初介紹己○○的土
      地給乙○○知道，我是土地附近的人，大家都知道己○○
      那裡有土地，我認識己○○的兒子，和他的兒子魏文忠是
      朋友，我介紹乙○○向己○○買砂石，沒有其他目的，申
      請蓋農舍是乙○○最後申請出來，我們才知道，一開始談
      的時候，只是介紹乙○○向己○○買砂石，並不是因為己○○想要蓋農舍等語明確（見原審卷第248-249頁）。
      綜上足認被告2人應係圖謀在土地上採取土石販賣牟利，
      為以合法掩護非法而通謀偽以興建農舍為由，向新竹縣政
      府申請核發建築執照無訛。
    7.此外，復有新竹縣政府94年8月31日函覆己○○同意發給
      建築執照函、（94）府建字第01027號建築執照（見同上
      他字卷第20-22頁）、新竹縣芎林鄉○○段294-1、294-2
      、294-4、294-5、294-6、294、295-2地號土地登記謄本
      （見同上他字卷第69-76頁）、呂金河提出之竣億砂石股
      份有限公司簽收單3紙附卷可資佐證（見同上他字卷第127
      頁）。綜上所述，本案事證明確，被告乙○○之自白核與
      事實相符，其違反管制使用土地，不依限變更土地使用恢
      復土地原狀之犯行要堪認定，應依法論科。
（二）
    1.查被告乙○○行為後，刑法部分條文業於94年1月7日修正
      ，94年2月2日公布，95年7月1日施行，現行刑法第2條第1
      項規定：「行為後法律有變更者，適用行為時之法律，但
      行為後之法律有利於行為人者，適用最有利於行為人之法
      律」，上開規定乃與刑法第1條罪刑法定主義契合，而貫
      徹法律禁止溯及既往原則，係規範行為後法律變更所生新
      舊法律比較適用之準據法，是刑法第2條本身雖經修正，
      但該條既屬適用法律之準據法，本身尚無比較新舊法之問
      題，應一律適用裁判時之現行刑法第2條第1項之規定，為
      「從舊從輕」之比較，以決定適用之刑罰法律，先予敘明
      。且比較時應就罪刑有關之共犯、未遂犯、想像競合犯、
      牽連犯、連續犯、結合犯，以及累犯加重、自首減輕暨其
      他法定加減原因（如身分加減）與加減例等一切情形，綜
      其全部罪刑之結果而為比較，此有最高法院95年第8次刑
      事庭會議決議可資參照。
    2.被告乙○○行為時之刑法第41條第1項前段規定：「犯最
      重本刑為5年以下有期徒刑以下之刑之罪，而受6個月以下
      有期徒刑或拘役之宣告，因身體、教育、職業、家庭之關
      係或其他正當事由，執行顯有困難者，得以1元以上3元以
      下折算1日，易科罰金」，其行為時之易科罰金折算標準
      ，修正前罰金罰鍰提高標準條例第2條前段（現已刪除）
      規定，就其原定數額提高為100倍折算1日，則被告行為時
      之易科罰金折算標準，應以銀元300元折算1日，經折算為
      新臺幣後，應以新臺幣900元折算為1日。惟95年7月1日修
      正公布施行之刑法第41條第1項前段則規定：「犯最重本
      刑為5年以下有期徒刑以下之刑之罪，而受6個月以下有期
      徒刑或拘役之宣告者，得以新臺幣1千元、2千元或3千元
      折算1日，易科罰金」，比較修正前後之易科罰金折算標
      準，以行為時之舊法較有利於被告乙○○。
    3.綜合上述各條文修正前後之比較，揆諸修正後刑法第2條
      第1項規定之「從舊從輕」原則及前揭最高法院決議意旨
      ，修正後之規定並非較有利於被告乙○○，爰依刑法第2
      條第1項前段規定，整體適用行為時即修正前之刑法相關
      規定，對被告乙○○較為有利。
（三）核被告乙○○所為，係犯區域計畫法第22條之違反管制使
      用土地，不依限變更土地使用恢復土地原狀罪。原審認被
      告罪證明確，適用區域計畫法第22條，刑法第2條第1項前
      段、第11條前段、修正前刑法第41條第1項前段，中華民
      國九十六年罪犯減刑條例第2條第1項第3款、第7條、第9
      條，及審酌被告之犯罪動機係為挖取砂石謀利，於被查獲
      後未立即停止違規行為，亦未回復原狀，且於偵查中未將
      與地主協議買賣土石之實情據實以告，浪費司法資料，惡
      性非輕，然犯後已坦承犯行等一切情狀，量處有期徒刑五
      月。又查被告因其犯罪時間在中華民國96年4月24日以前
      ，合於中華民國九十六年罪犯減刑條例所定之減刑條件，
      並依該條例第2條第1項第3款、第7條之規定，減其宣告刑
      二分之一，故減為有期徒刑二月又十五日，並均依該條例
      第9條及修正前刑法第41條第1項前段之規定，諭知易科罰
      金之折算標準，其認事用法及量刑，均無不合。檢察官上
      訴就此部分並未具體指摘，此部分檢察官之上訴，核無理
      由（檢察官上訴書雖記載「就竊盜部分聲明不服，提起上
      訴」，惟因被告乙○○違反區域計劃法部分，與被訴竊盜
      部分，有想像競合犯之裁判上一罪關係，此部分亦為上訴
      效力所及，本院自應予審理。）
二、不另為無罪之諭知部分：
（一）公訴意旨另以：1.被告乙○○為圖在被告己○○所有之新
      竹縣芎林鄉○○段294-1地號土地及其周邊採取土石販售
      牟利，竟與被告己○○共同意圖為自己不法所有，基於竊
      盜之犯意聯絡，先於94年8月間，推由被告乙○○申請在
      新竹縣芎林鄉○○段294-1地號土地上興建農舍，經新竹
      縣政府核發建造執照後，旋自同年9月間起，至95年1月間
      止，假借整地興建農地之名，實則在上開地號土地上採取
      土石，另亦未經周邊土地所有權人戊○○、甲○○○、庚○○、丁○○、丙○○等人同意，即在同段294、294-2
      、294-4、294-5、294- 6、295-2等筆地號土地上，擅自
      開挖合計面積達8008.87平方公尺（實測結果），並將開
      挖所獲土石外運至竣億、石樺、榮大等砂石場販售，據此
      獲取盜採砂石之不法利益，因認被告乙○○共同涉犯刑法
      第320條第1項之竊盜罪嫌。惟查，己○○之子魏文忠、庚○○、丁○○、丙○○、戊○○等地主先後與被告乙○○
      簽訂地主委託整地同意書，其等與魏杜玉春均收受價款出
      賣其等土地上之土石予被告乙○○，被告乙○○所為自非
      竊盜行為（理由詳如下述），既不能證明被告乙○○涉犯
      竊盜罪，原應為無罪之諭知，惟因公訴人認此部分與前開
      有罪部分有想像競合犯之裁判上一罪關係，原審不另為無
      罪之諭知，亦無不合。2.原審蒞庭檢察官另以被告乙○○
      採取土石之時間迄至95年5月份為止（見原審卷第247頁）
      ；惟被告乙○○辯稱伊95年1月遭查獲後即未再有採取土
      石行為，然檢察官5月至現場履勘實測時，土地開挖情狀
      與伊1月份開挖範圍情形差不多等語（見原審卷第267頁）
      。經查，95年5月13日林榮祥警員前往現場發現仍有載運
      砂石情形，而以「禁行路段違規行為」開單舉發鍾姓男子
      ，此固有偵查報告在卷可稽（見同上他字卷第99頁），惟
      此並不足以證明係被告乙○○持續在上揭土地上違反區域
      計畫法採取土石，此部分原亦應為無罪之諭知，惟因與前
      開有罪部分有實質上一罪關係，爰亦不另為無罪之諭知，
      均附此說明。
貳、被告己○○無罪部分：
一、公訴意旨認：被告己○○係新竹縣芎林鄉○○段294-1地號
    特定農業區農牧用地之所有權人，詎其與被告乙○○為圖在
    該筆土地及其周邊採取土石販售牟利，竟共同意圖為自己不
    法所有，基於竊盜之犯意聯絡，先於94年8月間，推由被告
    乙○○申請在該筆地號土地上興建農舍，經新竹縣政府核發
    建築執照後，旋自同年9月間起，至95年1月間止，假借整地
    興建農地之名，實則在上開地號土地上採取土石，另亦未經
    周邊土地所有權人戊○○、甲○○○、庚○○、丁○○、丙○○等人同意，即在同段294、294-2、294-4、294-5、294-
    6、295-2等筆地號土地上，擅自開挖合計面積達8008.87平
    方公尺（實測結果），並將開挖所獲土石外運至竣億、石樺
    、榮大等砂石場販售，據此獲取盜採砂石之不法利益，因認
    被告己○○共同涉犯刑法第320條第1項之竊盜罪嫌。
二、按犯罪事實應依證據認定之，無證據不得認定其犯罪事實；
    又不能證明被告犯罪者，應諭知無罪之判決，刑事訴訟法第
    154條第1項、第301條第1項分別定有明文。又被害人之指訴
    目的乃欲使被告受刑事追訴，其指訴內容是否為真實，理應
    慎重查明，不得僅憑被害人之片面指訴，即為不利被告之認
    定。且按刑事訴訟法上所謂認定犯罪事實之證據，係指足以
    認定被告確有犯罪行為之積極證據而言，該項證據自須適合
    於被告犯罪事實之認定，始得採為斷罪資料。且認定不利於
    被告之事實，須依積極證據，苟積極證據不足為不利於被告
    事實之認定時，即應為有利於被告之認定，更不必有何有利
    之證據。如未能發現相當證據，或證據不足以證明，自不能
    以推測或擬制之方法，以為裁判之基礎。又刑事訴訟上證明
    之資料，無論其為直接或間接證據，均須達於通常一般之人
    均不致有所懷疑，而得確信其為真實之程度，始得據為有罪
    之認定，若其關於被告是否犯罪之證明未能達此程度，而有
    合理性懷疑之存在，致使無從形成有罪之確信，即不得遽為
    不利被告之認定，此分別有最高法院29年上字第3105號、30
    年上字第816號、40年臺上字第86號、76年臺上字第4986號
    判例可資參照。
三、公訴人認被告己○○涉有共同竊盜犯行，無非係以：共同被
    告乙○○坦承在新竹縣芎林鄉○○段294、294-2、294-4、2
    94-5、294-6、295-2地號土地上採取土石外運販售；證人呂
    國福證稱受僱於乙○○擔任現場負責人，於採取土石外運期
    間，被告己○○曾至現場；證人呂幸殷、王啟中證述受僱於
    乙○○駕駛車輛外運土石至砂石場；證人呂金河證述向乙○○收購在上開土地上採取之土石；暨裁處違反區域計畫法案
    件處分書、郵政掛號回執、會勘紀錄與相片、新竹縣芎林鄉
    非都市土地違規使用案件處理查報表、檢察官履勘現場筆錄
    暨相片、土地複丈成果圖、各該土地登記謄本、建築執照等
    為依據。訊據被告己○○初否認有竊盜犯行，辯稱：伊委託
    乙○○興建農舍之後，有關後續的工程問題並不過問，因為
    檢察官認開挖範圍比較大，所以列伊為被告，乙○○後來開
    挖整地的範圍縱使有超過委託範圍，伊無從知悉，無共犯竊
    盜土石犯行等語。
四、經查：
（一）新竹縣芎林鄉○○段294-2、294-4、294-5、294-6、294
      、295-2地號土地所有權人魏杜玉春、庚○○、丁○○、
      丙○○、戊○○之上開土地遭被告乙○○採取土石外賣，
      挖掘面積合計達8008.87平方公尺之事實，業據本院認定
      如前，證人丁○○、丙○○、戊○○等人經檢察官於95
      年6月28日傳喚到庭後均一致證稱：不知道土地遭人盜採
      砂石等語；證人庚○○則結稱：事後聽說有到現場去看過
      等語（見同上他字卷第110-112頁）。於原審審理時其等
      仍到庭一致證陳：未同意被告乙○○在其等所有之土地上
      採取土石，係事後發現土地遭人開挖破壞，始與被告乙○○簽訂地主委託整地同意書，要求被告乙○○將其等所有
      之土地回填回復原狀，並收受被告乙○○支付37萬至100
      萬不等之保證金云云，該等地主委託整地同意書之見證人
      魏文忠、魏文生、魏文廣亦均到院附和其等說詞（見原審
      卷第108-152頁）。
（二）惟被告乙○○於原審及本院辯稱：土石我是向魏杜玉春、
      庚○○、丁○○、丙○○、戊○○等地主買的，因之前已
      經地主同意，且已支付價款給地主，故非竊盜行為等語；
      並於原審提出與魏文忠（代理己○○簽訂）、庚○○、丁○○、丙○○、戊○○簽訂之地主委託整地同意書5紙及
      支付予其等面額10萬元至100萬元不等之7張支票為憑（見
      原審卷第58頁證物存置袋、第74-80頁）。
（三）證人呂國福亦於原審審理時到庭結稱：我認識己○○和乙○○，我當初介紹己○○的土地給乙○○知道，我是土地
      附近的人，大家都知道己○○那裡有土地，因為我認識己○○的兒子魏文忠，我是介紹乙○○向己○○買砂石，乙○○最後申請出來建築執照，我們才知道要蓋農舍，一開
      始談的時候，我只是介紹乙○○向己○○買砂石，並不是
      因為己○○想要蓋農舍，我有參與他們洽談買砂石的過程
      ，當初有說到乙○○要給己○○挖砂石的錢，就是乙○○
      向己○○買砂石的對價，現場他們有提到要從哪裡挖到哪
      裡，這些事情己○○和魏文忠都有在場和乙○○談，我知
      道己○○所有土地範圍到哪裡，因為我有去看過，那附近
      也有己○○兄弟的土地，我能夠區分，因為乙○○和己○○都有帶我去現場，跟我講過哪些是己○○所有的，哪些
      是己○○兄弟的，他們兩人都有講過，我沒有在現場開挖
      土石，我只是在現場打雜的，開挖砂石的範圍超過己○○
      所有的土地，可是乙○○有給地主錢，包括己○○和他的
      兄弟，我知道有付錢，但是先挖超過己○○所有土地的範
      圍，還是先給錢，我不知道，魏文生也有介紹己○○兄弟
      的土地給乙○○，那部分有先拿訂金，拿訂金的時候，土
      地還沒有開挖，乙○○有拿錢給他們，而且還有開支票。
      魏文生後來95年以後，有向我表示過他親戚地主的土地被
      破壞要乙○○負責回復原狀，但94年簽同意書的時候就有
      講到了回復原狀的事了，我有看到乙○○和這些地主講這
      些事情，就是魏文生介紹帶他過去找那4個地主，講的內
      容就是要向他們買砂石，那些地主他們都有事先同意要給
      乙○○開挖並且也有拿錢，同意書簽訂時我有在場，魏文
      生也有在場，因為是魏文生介紹的，當時是在談要買砂石
      ，介紹的時候，其他地主就已經有同意挖了，我會知道是
      因為魏文生帶乙○○和我去其他地主那邊，簽同意書時，
      這些地主並沒有很生氣說沒有經過同意就破壞他們的土地
      ，我確定其他地主都沒有提到未經同意就去開挖他們土地
      之事，錢後來才付是因為一塊一塊挖等語在卷（見原審卷
      第248-258頁）。核與被告乙○○之辯詞相符。於茲所應
      審究者乃卷附地主委託整地同意書、付款支票，究係庚○○等地主出賣其等土地上之土石予被告乙○○之買賣契約
      、價金，抑或其等發現被告乙○○盜採土石後要求其回復
      原狀之和解契約及損害賠償金。
（四）查魏文忠代理其父親己○○與被告乙○○簽訂、暨庚○○
      與被告乙○○簽訂之地主委託整地同意書日期均為94年10
      月29日；丁○○與被告乙○○簽訂之地主委託整地同意書
      日期為94年11月12日；丙○○與被告乙○○簽訂之地主委
      託整地同意書日期則為94年11月17日；另戊○○與被告乙○○簽訂之地主委託整地同意書日期為94年12月28日，此
      有地主委託整地同意書5紙存卷足憑（見原審卷第58頁證
      物存置袋）。上開地主委託整地同意書制式內容為「○○○先生（以下簡稱甲方）乙○○先生（以下簡稱乙方）土
      地座落於新竹縣芎林鄉○地段：○○○、地號：○○○經
      雙方協議整地回填條件如左：一、所有整地所需之機械概
      由乙方負責。二、回填土方須合乎法令之乾淨土方。三、
      所需之費用概由乙方負責。四、經雙方同意準（應係「准
      」之誤載）予回填之土方。五、整地事宜若有涉及違反法
      令規定之情事，概和甲方無關，一切由乙方負責。立同意
      書人甲方：○○○；立同意書人乙方：乙○○；見證人：
      ○○○」；而丁○○、丙○○與被告乙○○簽訂之地主委
      託整地同意書第七點另以手寫加載「押金新臺幣壹拾萬元
      」，而魏文忠代理簽訂及庚○○、戊○○簽訂之地主委託
      整地同意書則均未有上開押金約定，此有卷附5張地主委
      託整地同意書可稽（見原審卷第58頁證物存置袋）。該等
      地主委託整地同意書記載約定事項為「雙方協議『整地』
      『回填』」，顯然地主除要求被告乙○○「回填」土方外
      ，尚委託被告乙○○「整地」，且由同意書第五點載明「
      整地事宜若有涉及違反法令規定之情事，概和甲方無關，
      一切由乙方負責」等語，地主顯然對於整地可能觸法已有
      預知而要求被告乙○○自行負責。而整體觀之卷附5張地
      主委託整地同意書，無一提及地主之土地遭被告乙○○破
      壞而要求回復原狀或損害賠償之類似用語，反約定「經雙
      方同意準予回填之土方」，證人庚○○、丁○○、丙○○
      、戊○○等人於原審結證其等簽訂之地主委託整地同意書
      ，係發現土地遭人盜採土石後，要求被告乙○○將其等所
      有之土地回復原狀等語，顯與地主委託整地同意書所載內
      容不符。
（五）第查，被告乙○○辯稱支付購買土石之價款予魏杜玉春、
      庚○○、丁○○、丙○○、己○○、戊○○等地主，業據
      其提出支票7紙為憑，並經原審向臺灣中小企業銀行竹東
      分行函查得知被告乙○○所簽發票號為AT0000000號、發
      票日為94年11月4日、面額20萬元之支票，係由魏文生轉
      交予魏杜玉春於94年11月4日提示兌現，此情並據證人魏
      文生於原審審理時到庭結證屬實（見原審卷第143頁）；
      而票號分別為TA0000000、AS00 00000、AS0000000號、發
      票日各為94年11月9日、94年11月14日、94年11月18日、
      面額分別為37萬、37萬、47萬元之支票，則均由庚○○以
      其00000000000號帳戶於94年11月9日、94年11月15日、94
      年11月21日提示兌現；另票號為AT000000 0、發票日為94
      年11月10日、面額10萬元之支票，則係由丁○○於94 年
      11月11日提示兌現；至於票號為AT0000000號、發票日為
      94年11月15日、面額50萬元之支票，則係由被告己○○於
      94年11月15日提示兌現；又票號為AS0000000號、發票日
      為95年1月29日、面額100萬元之支票，則係戊○○於95
      年2月3日提示兌現等情，有臺灣中小企業銀行竹東分行97
      年10月21日竹東97字第00149號函及檢附之各該支票在卷
      可憑（見原審卷第223-231頁）。證人庚○○於原審審理
      時坦認收訖被告乙○○支付之37萬元（見原審卷第119-
      120頁）、證人丁○○坦認收訖被告乙○○支付之47萬元
      ，其中10萬元為押金（見原審卷第128-129頁）、證人丙○○亦坦認收訖被告乙○○支付之47萬元，其中10萬元為
      押金（見原審卷第109- 118頁）、證人戊○○坦認收訖被
      告乙○○支付之100萬元（見原審卷第137頁），雖其等指
      證上開款項係被告乙○○未經其等同意擅自盜採土石，經
      其等發現後要求回復原狀之保證金，惟查：
    1.經原審詰問證人丙○○「整地同意書上寫押金10萬元，為
      何你後來收到37萬元」，其竟答以「想不起來」，且於被
      告乙○○當庭表示「那個37萬元是跟丙○○買土石的錢，
      而10萬元是回復原貌後返還的押金」後，證人丙○○仍證
      稱「我不同意乙○○說的，但我不知道如何解釋這兩筆錢
      」（見原審卷第115、118頁），其顯然對於被告乙○○支
      付其37萬元及10萬之原因有所隱誨而未吐實，致未能合理
      交代收受該2筆款項之緣由。
    2.另證人丁○○經辯護人詰問「照你所述，你是發現土地被
      弄亂才去找乙○○簽整地同意書，你在簽整地同意書時，
      為何只有寫整地抵押金10萬元，當時不把後來的30幾萬寫
      下去？」，其竟答「不曉得，他們也同意沒有寫，給錢的
      也沒有要求要寫，我們當時也不知道這樣」（見原審卷第
      130頁），顯然亦不能合理說明10萬元與37萬元之性質為
      何。且證人丁○○於原審指證所收受之37萬元及10萬元均
      係恢復土地原狀的押金，當初雙方約定1年內回復原狀後
      返還押金等語（見原審卷第129、132頁）；惟苟證人丁○○上開所述為真，被告乙○○理應簽發1年期之遠期支票
      用以擔保回復土地原狀，然查，被告乙○○簽發予丁○○
      之支票發票日係94年11月間，且證人丁○○竟於94年11
      月12日簽訂地主委託整地同意書後，隨即於當月份以庚○○之帳戶提示兌領47萬元之支票（按被告乙○○簽發予庚○○、丁○○、丙○○之4張支票，面額分別為37萬元、
      10萬元、37萬元、47萬元，均由庚○○之帳戶提示兌現後
      轉付，是無從特定何張支票係支付予丁○○，惟該4張支
      票均係94年11月間提示兌現），且迄今均未返還予被告乙○○，顯然又與其證述之保證金性質不合，所述難認屬實
      。
    3.證人戊○○於原審亦結證「100萬是押金，要乙○○幫我
      恢復回去」，惟經原審詰諸「既然這筆押金還要還乙○○
      ，你為何要去提示這張票？」，其竟諉責答稱「不是我弄
      的，是我女兒弄的」等語（見原審卷第139頁）。
    4.綜上所述，庚○○、丁○○、丙○○、戊○○所指具「保
      證金」性質之37萬元均於簽訂地主委託整地同意書後立即
      提示兌現，實有違保證金之性質；且其等對於地主委託整
      地同意書何以未載明其等另行收受37萬元之重要事項，均
      未能合理說明原因；另證人丙○○、丁○○對於其等簽訂
      之地主委託整地同意書第七點另以手寫加載「押金新臺幣
      壹拾萬元」，與其等另行收受未載明之37萬元有何關聯與
      分別，亦全然無法說明。反觀被告乙○○辯稱：37萬元係
      向地主購買土石之價金，10萬元則係開挖後須回填土方回
      復原狀之保證金，而與庚○○簽訂之同意書因係4兄弟中
      第1份簽的，庚○○沒有提到要押金，有押金是後來兄弟
      提出的意見，我確實沒有給庚○○10萬元押金，那37萬元
      是要跟他買他田下面的土石，當時我們沒有提到要寫37
      萬的事情，是因為買土石是很敏感的問題，同意書簽訂日
      期及付款日期不同，係因先後開挖土地，非同時開挖7筆
      土地等語，顯然較證人庚○○、丁○○、丙○○、戊○○
      等人所述信而有徵。
（六）況苟證人庚○○、丁○○、丙○○、戊○○所指：未同意
      被告乙○○在其等所有之土地上採取土石，係事後發現，
      要求被告乙○○將土地回填回復原狀，並收受保證金等情
      為實，則其等於發現土地遭盜採土石半年後之95年6月28
      日檢察官傳訊問及「是否知悉有人在土地上盜採砂石？」
      時，自應將上情陳述明確，豈有答稱「不知道」之理，且
      對於簽訂地主委託整地同意書及收受被告乙○○所支付37
      萬至100萬不等之款項隻字未提，是其等因販賣土石恐罹
      刑責而勾串為不實之陳述，堪以認定。
（七）綜上所述，證人魏文忠代理己○○及庚○○、丁○○、丙○○、戊○○既與被告乙○○簽訂地主委託整地同意書，
      出賣其等所有土地上之土石予被告乙○○，其等與魏杜玉
      春亦均收受出賣土石之價款，被告乙○○所為自非竊盜行
      為，被告己○○要無與之共同竊盜罪之餘地。此外，復查
      無其他積極證據足認被告己○○涉有公訴人所指之竊盜犯
      行，既不能證明其犯罪，原審為被告己○○無罪之諭知，
      自無不當。
（八）末按區域計畫法第22條處罰之對象，係以違反同法第15
      條第1項之管制使用土地，並經主管機關限期令其恢復原
      狀而仍未遵期恢復之土地所有權人或實際使用者為限，倘
      土地所有權人或使用者未經主管機關令限期恢復原狀，則
      縱有違反該法第15條第1項之管制使用土地，仍與該法第
      22條規定之構成要件不符，自不成立該條之犯罪。查收受
      94年11月2日府地用字第0940144310號裁處違反區域計畫
      法案件處分書、95年1月6日府地用字第0950011248號裁處
      違反區域計畫法案件處分書者均係被告乙○○，被告己○○並未經主管機關限期令其恢復土地原狀，是無從對被告
      己○○以區域計畫法第22條論處，此部分亦未據檢察官起
      訴，附此敘明。
、檢察官上訴意旨略以：茲對於原判決就竊盜部分聲明不服，
    提起上訴，理由如下：（一）依證人丁○○、丙○○、戊○○、庚○○、魏文忠、魏文生、魏文廣之證述及卷附之地主
    委託整地同意書5紙，可見被告乙○○與己○○於94年8月間
    開始盜採土石時，尚未取得庚○○等地主之同意，乃是事後
    避免爭端或脫免刑責才與地主達成協議。原審雖認為前揭證
    人係因販賣土石恐罹刑責而勾串為不實之陳述，然其等於本
    署檢察官傳訊問及「是否知悉有人在土地上盜採砂石？」時
    ，答稱「不知道」，應係土地遭盜採土石後已自被告乙○○
    處收取款項獲得賠償，為息事寧人而為上開之陳述，且因其
    等不諳法律，為免招惹刑責或其他麻煩，才會對於簽訂地主
    委託整地同意書及收受被告乙○○所支付37萬元至100萬元
    不等之款項隻字未提，實難因此遽認其等之證詞與事實不符
    。（二）又卷附5張地主委託整地同意書應係被告乙○○為
    求和解或脫免刑責而於盜採土石後與庚○○等地主所簽立，
    若被告乙○○於開採土石前即已取得地主同意並向地主購買
    土地上之土石，則本件土石價額從37萬元至100萬元不等，
    並非小數目，雙方自應在開採土石前即白紙黑字簽立「土石
    買賣契約」為是，豈會在開採土石後才再簽定「整地同意書
    」？且若果真如原審認定被告乙○○乃係出資購買庚○○等
    地主土地上之土石，則雙方事後所簽定之文件亦大可用買賣
    契約之名義，無須迂迴而用「整地同意書」之名義。再觀諸
    卷附5張地主委託整地同意書所載，其上雖無提及「回復原
    狀」或「損害賠償」之用語，但卻有「回填」「整地」之詞
    句，則倘若地主已經將土地上之土石出賣予被告乙○○，為
    何被告乙○○還得與地主約定另外取得土方來回填土地？顯
    然被告乙○○是事後刻意使用較為中性之「回填」「整地」
    等字眼，來掩飾其事先未經同意即盜採土石之行為，尚難僅
    因整地同意書上未載有「回復原狀」或「損害賠償」之類似
    用語，便認定庚○○等地主與被告乙○○簽訂整地同意書，
    即是出賣其等所有土地上之土石予被告乙○○。（三）況被
    告己○○於偵查時雖否認犯行，但原審審理中已認罪並坦承
    有竊取他人土石之不法行為，然遍查原判決卻未見不採信被
    告己○○自白之理由，似完全無視被告己○○之供述，此一
    部分亦應有判決不載理由之違誤。
一、經查：被害人之指訴目的乃欲使被告受刑事追訴，其指訴內
    容是否為真實，理應慎重查明，不得僅憑被害人之片面指訴
    ，即為不利被告之認定。證人丙○○等人於原審審理時對於
    本案關鍵問題，或模糊帶過、避重就輕，或稱不知情，然認
    定被告犯罪，須依積極證據認定之，檢察官徒以主觀臆測何
    以證人丙○○等人於偵查中證述不知道有人在系爭土地上盜
    採砂石，及對於曾與被告乙○○簽訂委託整地同意書及自被
    告乙○○處收受37萬元至100萬元不等之金額隱而不答之動
    機，卻未提出積極證據以證明被告乙○○、己○○所涉竊盜
    罪，實與法未合。再者，本件系爭土地屬非都市土地分區使
    用計畫之特定農業區農牧用地，未經主管機關核准，不得違
    反土地管制而為變更使用，因此，買賣土石事涉違法，若欲
    買賣雙方簽立「土石買賣契約」，豈非與常情有違，又卷附
    地主委託整地同意書、付款支票，係庚○○等地主出賣其等
    土地上之土石予被告乙○○之買賣契約、價金，業經原審於
    判決內詳細說明理由，原審以依現存之證據資料，不足為被
    告有罪之積極證明，而諭知被告己○○無罪；被告乙○○被
    訴竊盜部分與被告乙○○上開有罪部分，有想像競合犯之裁
    判上一罪關係，原審不另為無罪之諭知，尚無違誤。至被告
    己○○雖於原審審理時曾自白犯罪，惟被告之自白，不得作
    為有罪判決之唯一證據，仍應調查其他必要之證據，以察其
    是否與事實相符，關於被告己○○被訴與被告乙○○共犯竊
    盜罪部分，除被告己○○於原審為了進行認罪協商所為之自
    白外，查無其他證據以證明己○○自白之真實性，是不得以
    被告己○○之自白遽以為其有罪之認定。
二、綜上，公訴人對於起訴之犯罪事實，所提出之證據及闡明之
    證據方法，尚無從說服法院形成被告有罪之心證，仍有合理
    懷疑存在，被告之犯罪尚屬不能證明，基於無罪推定之原則
    ，自應為無罪判決之諭知。原判決以不能證明被告己○○犯
    罪而為無罪之諭知；被告乙○○被訴竊盜部分，不另為無罪
    之諭知，並無不合。檢察官上訴意旨仍執前詞指摘原判決不
    當，為無理由，應予駁回。
據上論斷，應依刑事訴訟法第368條，判決如主文。
本案經檢察官鄭龍照到庭執行職務。
中    華    民    國    98    年    3     月    18    日
                  刑事第一庭審判長法  官  葉騰瑞
                                  法  官  王炳梁
                                  法  官  莊明彰
以上正本證明與原本無異。
不得上訴。
                                  書記官  吳金來
中    華    民    國    98    年    3     月    18    日
附錄：本案論罪科刑法條全文
區域計畫法第15條第1項（非都市土地分區管制）
區域計畫公告實施後，不屬第11條之非都市土地，應由有關直轄
市或縣 (市)政府，按照非都市土地分區使用計畫，製定非都市
土地使用分區圖，並編定各種使用地，報經上級主管機關核備後
，實施管制。變更之程序亦同。其管制規則，由中央主管機關定
之。
區域計畫法第21條第1項
違反第15條第1項之管制使用土地者，由該管直轄市、縣 (市)政
府處新台幣6萬元以上30萬元以下罰鍰，並得限期令其變更使用
、停止使用或拆除其地上物恢復原狀。
區域計畫法第22條
違反前條規定不依限變更土地使用或拆除建築物恢復土地原狀者
，除依行政執行法辦理外，並得處六個月以下有期徒刑或拘役。


司法院資訊處製作；財團法人民間司法改革基金會備份。
